臺北高等行政法院判決
110年度訴字第1129號
原      告  羅守輝                                
            羅守炫                                     
            羅守鎮                                    
被      告  桃園市政府地方稅務局中壢分局
代  表  人  黃秀勤（主任）                       
上列當事人間土地增值稅事件，原告提起行政訴訟，本院判決如
下：
　　主  文
原告之訴駁回。
訴訟費用由原告負擔。
　　理  由
一、行政訴訟法第8條所定因公法上原因發生財產上的給付，而
    提起一般給付訴訟請求金錢給付者，必須以該訴訟可直接行
    使給付請求權為限。如依實體法的規定，尚須先由行政機關
    核定或確定其給付請求權者，則於提起一般給付訴訟之前，
    應先提起課予義務訴訟，請求作成核准的行政處分。於行政
    機關拒絕申請或怠為處分時，申請人須循序提起訴願後，始
    得提起課予義務訴訟，請求判令行政機關作成核准處分併為
    給付的請求，而無從直接提起一般給付訴訟。又行政訴訟法
    第111條第4項規定：「前3項規定，於變更或追加之新訴為
    撤銷訴訟而未經訴願程序者不適用之。」法條文義上雖僅只
    於撤銷訴訟，惟課予義務訴訟亦以經訴願程序為必要，如變
    更或追加的新訴為課予義務訴訟而未經訴願程序者，即不得
    准許為訴之變更或追加。另當事人誤用無法達成權利保護目
    的的訴訟類型，經法官闡明後不為變更，或依法不得變更而
    無闡明必要者，屬欠缺權利保護必要的情形，應判決駁回其
    訴（最高行政法院前90年6月份庭長法官聯席會議決議見解
    可資參酌）。 　　
二、原告因土地增值稅事件提起行政訴訟，其主張：原告羅守輝
    於民國103年12月19日出售桃園市平鎮區山子頂段159-29地
    號土地(下稱系爭土地)應有部分762/147000；原告羅守炫於
    103年9月5日出售系爭土地應有部分414/147000；原告羅守
    鎮於103年9月5日出售系爭土地應有部分276/147000，分別
    繳納土地增值稅新臺幣（下同）51萬1,693元、55萬8,740元
    及37萬770元，然系爭土地為農地，應免納土地增值稅，經
    原告羅守輝向被告申請退還土地增值稅，被告以原告羅守輝
    不符合農業發展條例第38條之1第1項第2款規定，拒絕退還
    土地增值稅，故原告提起行政訴訟等等，並聲明：被告應退
    還原告羅守輝51萬1,693元及自104年1月17日起至清償日止
    ，按周年利率5％計算的利息；被告應退還原告羅守炫55萬8,
    740元及自109年12月25日起至清償日止，按周年利率5％計算
    的利息；被告應退還原告羅守鎮37萬770元及自109年11月20
    日起至清償日止，按周年利率5％計算的利息。
三、稅捐稽徵法第28條第1項及第2項規定：「(第1項)納稅義務
    人自行適用法令錯誤或計算錯誤溢繳之稅款，得自繳納之日
    起5年內提出具體證明，申請退還；屆期未申請者，不得再
    行申請。(第2項)納稅義務人因稅捐稽徵機關適用法令錯誤
    、計算錯誤或其他可歸責於政府機關之錯誤，致溢繳稅款者
    ，稅捐稽徵機關應自知有錯誤原因之日起2年內查明退還，
    其退還之稅款不以5年內溢繳者為限。」又農業發展條例第3
    7條第1項規定：「作農業使用之農業用地移轉與自然人時，
    得申請不課徵土地增值稅。」第38條之1規定：「（第1項）
    農業用地經依法律變更為非農業用地，不論其為何時變更，
    經都市計畫主管機關認定符合下列各款情形之一，並取得農
    業主管機關核發該土地作農業使用證明書者，得分別檢具由
    都市計畫及農業主管機關所出具文件，向主管稽徵機關申請
    適用第37條第1項、第38條第1項或第2項規定，不課徵土地
    增值稅或免徵遺產稅、贈與稅或田賦：一、依法應完成之細
    部計畫尚未完成，未能准許依變更後計畫用途使用者。二、
    已發布細部計畫地區，都市計畫書規定應實施市地重劃或區
    段徵收，於公告實施市地重劃或區段徵收計畫前，未依變更
    後之計畫用途申請建築使用者。(第2項)本條例中華民國72
    年8月3日修正生效前已變更為非農業用地，經直轄市、縣（
    市）政府視都市計畫實施進度及地區發展趨勢等情況同意者
    ，得依前項規定申請不課徵土地增值稅。」依上開規定請求
    退稅，應先向稅捐稽徵機關提出申請，由稅捐稽徵機關審查
    認定是否具備退稅請求的要件，作成行政處分核定或確定其
    退稅請求權之存否與應退還的金額。申請人不服稅捐稽徵機
    關所為的行政處分，經訴願決定駁回後，始得提起課予義務
    訴訟請求救濟。原告逕向本院提起一般給付訴訟，訴訟種類
    已有錯誤。又依原告起訴主張及其起訴狀所附被告109年12
    月8日桃稅壢字第1097034483號函（本院卷第175頁），似僅
    有原告羅守輝向被告申請退還土地增值稅，原告羅守炫、羅
    守鎮則未提出申請；又縱已依法申請，亦無於被告否准後提
    起訴願，此有桃園市政府110年10月4日府法訴字第11002506
    85號函可以證明(本院卷第189頁)，故即便原告變更其訴訟
    種類為課予義務訴訟，其訴亦不合法。因此本院沒有闡明原
    告變更訴訟種類為課予義務訴訟的必要，併予說明。
四、結論：原告之訴欠缺權利保護必要，為顯無理由，不經言詞
    辯論，應予駁回。
中　　華　　民　　國　　110 　年　　10　　月　　20　　日
                        臺北高等行政法院第四庭
                              審判長法  官  高愈杰
                                    法  官  李君豪
                                    法  官  楊坤樵
一、上為正本係照原本作成。
二、如不服本判決，應於送達後20日內，向本院提出上訴狀並表
    明上訴理由，如於本判決宣示後送達前提起上訴者，應於判
    決送達後20日內補提上訴理由書（須按他造人數附繕本）。
三、上訴時應委任律師為訴訟代理人，並提出委任書。（行政訴
    訟法第241條之1第1項前段）
四、但符合下列情形者，得例外不委任律師為訴訟代理人。（同
    條第1項但書、第2項）
得不委任律師為訴訟代理人之情形 所需要件 ㈠符合右列情形之一者，得不委任律師為訴訟代理人 1.上訴人或其法定代理人具備律師資 格或為教育部審定合格之大學或獨立學院公法學教授、副教授者。 2.稅務行政事件，上訴人或其法定代理人具備會計師資格者。 3.專利行政事件，上訴人或其法定代理人具備專利師資格或依法得為專利代理人者。 ㈡非律師具有右列情形之一，經最高行政法院認為適當者，亦得為上訴審訴訟代理人 1.上訴人之配偶、三親等內之血親、二親等內之姻親具備律師資格者。 2.稅務行政事件，具備會計師資格者。 3.專利行政事件，具備專利師資格或依法得為專利代理人者。 4.上訴人為公法人、中央或地方機關、公法上之非法人團體時，其所屬專任人員辦理法制、法務、訴願業務或與訴訟事件相關業務者。 是否符合㈠、㈡之情形，而得為強制律師代理之例外，上訴人應於提起上訴或委任時釋明之，並提出㈡所示關係之釋明文書影本及委任書。  
中　　華　　民　　國　　110 　年　　10　　月　　20　　日
                                    書記官  高郁婷